【裁判字號】    99,重訴,292
【裁判日期】    991029
【裁判案由】    所有權移轉登記
【裁判全文】
臺灣板橋地方法院民事判決             99年度重訴字第292號
原      告  甲○○○
訴訟代理人  劉竭輝律師
被      告  臺北縣三重市公所
法定代理人  乙○○
訴訟代理人  蔡東錦
            夏瑞芳
上列當事人間請求所有權移轉登記事件，經本院於民國99年10月
14日言詞辯論終結，判決如下：
    主    文
原告之訴駁回。
訴訟費用由原告負擔。
    事實及理由
一、原告起訴主張：
  (一)原告之先父高甘棠於民國42年12月31日，向被告價購坐落臺
    北縣三重市○○段第457 地號土地、地目建、面積54.64 平
    方公尺（重測前：三重埔段菜寮小段第364 之39地號），暨
    同段第458 地號、地目建、面積48.91 平方公尺（重測前：
    三重埔段菜寮小段第368 之8 地號）之土地（下稱系爭土地
    ），價金已全部付清。被告除將系爭土地交付高甘棠佔用外
    ，迄今仍未履行所有權移轉登記。
  (二)原告之被繼承人高甘棠業已於68年3 月12日身故，其生前與
    被告間買受系爭土地所生之債權屬其遺產，其繼承人除原告
    之外，尚有多人，且全體繼承對該項遺產又未為分割，應屬
    原告及其他全體繼承人公同共有，爰依民法第828 條第2 項
    、第348 條第1 項後段規定提起本件訴訟，並聲明被告應將
    權利範圍全部之系爭土地所有權移轉登記與原告其其他公同
    共有人全體。
二、被告則以：
  (一)兩造就系爭土地是否成立買賣契約，是否疑問的，縱然原告
    此部分主張屬實，而系爭土地係臺北縣政府接收日產而來，
    於60年3 月30日完成分割後移轉登記予被告，復於被告於同
    年6 月2 日通知買受人辦理移轉登記，除高甘棠外，其餘買
    受人皆分於62年、64年已完成登記，被告並無默示的時效拋
    棄意思表示。
  (二)依被告60年6 月2 日北重財字第26610 號土地產權通知函，
    高甘棠斯時已知悉並得行使權利，惟未行使，迄今已37年5
    個月，已罹於請求權消滅期間，故高甘棠自無權要求被告移
    轉系爭土地所有權，是原告既為高甘棠之繼承人，亦無權請
    求等語置辯，並聲明主文第1項所示。
三、原告主張伊被繼承人高甘棠業於68年3 月12日死亡，伊為其
    繼承人之一等事實，此為被告所不爭執，復有原告提出戶籍
    謄本為證，自堪認原告此部分之主張應為真實。又系爭土地
    於60年3 月30日因分割轉載登記以被告為所有權名義人，此
    有被告所提出之系爭土地登記總簿在卷可稽（見本院卷第11
    5-11 8頁）。是以，本件之爭點厥為原告請求被告將系爭土
    地所有權移轉登記予其及全體公同共有人，有無理由？茲分
    述如下：
  (一)詳閱被告於60年6 月2 日北縣重財字第26610 號函示載明：
    「查原國有特種基地三重埔段菜寮小段第三六四- 二地號、
    面積０. ０三七七公頃及同小段三六八- 二地號土地、０.
    ０三四六公頃等貳筆係奉臺北縣政府42.4.9北府達財三字第
    一六四二號令撥贈為市有公產。本所並於民國四十二年十二
    月三十一日出售，合計售價新台幣玖仟肆佰元整由台端等承
    購屬實」等字樣，且被告亦自認業已依函示內容所載承購人
    姓名，除原告部分外均已完成辦理移轉登記（分見本院卷第
    6-7 頁、第74頁），參酌前揭說明，足認兩造間就系爭土地
    業已成立買賣契約。
  (二)按債務人對於時效完成後所為之承認，除債務人知時效之事
    實而為承認者，其承認可認為拋棄時效利益之默示意思表示
    外，本無中斷時效之可言。另民法第129 條第1 項第2 款所
    謂之承認，為認識他方請求權存在之觀念表示，僅因債務人
    一方行為而成立，此與民法第144 條第2 項後段所謂之承認
    ，須以契約為之者，性質迥不相同。又債務人於時效完成後
    所為之承認，固無中斷時效之可言，然既明知時效完成之事
    實而仍為承認行為，自屬拋棄時效利益之默示意思表示，且
    時效完成之利益，一經拋棄，即恢復時效完成前狀態，債務
    人顯不得再以時效業經完成拒絕給付，此有最高法院49年臺
    上字第2620號、50年臺上字第2868號判例意旨參照。而上開
    判例所謂「債務人『明知』時效完成之事實而仍為承認行為
    ，應屬拋棄時效利益之默示意思表示」，係指債務人就請求
    權時效之完成有所認知，而仍為承認行為而言，亦有最高法
    院88年臺上字第190 號判決可參。
  (三)本件原告主張被告已於時效完成後為拋棄時效利益之意思表
    示，無非係以被告前揭函示內容為據，然為被告所否認。查
    系爭土地係被告於60年間因分割轉載取得所有權登記，而被
    告雖分於60年及62年提出證明書及函示文，參酌該文書證據
    亦僅載明兩造間有系爭土地之購買情形（見本院卷第160-16
    1 頁），並無法推論出被告知悉時效已完成，被告自始至終
    均未提及時效之問題，而原告迄今仍無法證明被告係於請求
    權時效之完成有所認知之情形下為承認，揆諸前揭說明，被
    告抗辯並無拋棄時效抗辯之利益，應屬足取。
四、綜上所述，原告本於繼承及買賣之法律關係，請求被告移轉
    登記系爭土地予原告及其他共有人，既已罹於時效而為被告
    提出抗辯，原告之請求為無理由，應予駁回。
五、本件事證已臻明確，兩造其餘攻擊防禦方法及舉證，經本院
    審酌後，或與本件之爭執無涉，或對本件判決結果不生影響
    ，爰不一一論述，併此敘明。
六、訴訟費用負擔之依據：民事訴訟法第78條。
中    華    民    國    99    年    10    月    29    日
                  民事第二庭    法  官  吳振富
以上正本係照原本作成
如對本判決上訴，須於判決送達後20日內向本院提出上訴狀。如
割，而原告為委任律師提起上訴者，應一併繳納上訴審裁判費。
中    華    民    國    99    年    10    月    29    日
                                書記官  江文彬

司法院資訊處製作；財團法人民間司法改革基金會備份。
